臺灣高等法院刑事判決　　　　　　　　　　　　　　九十三年度上易字第五四九號
　　上　訴　人　臺灣基隆地方法院檢察署檢察官
　　被　　　告　甲○○
右上訴人因被告竊佔案件，不服臺灣基隆地方法院九十三年度易字第四號，中華民國
九十三年二月五日第一審判決（起訴案號：臺灣基隆地方法院檢察署九十二年度偵字
第二０四二號）提起上訴，本院判決如左：
    主  文
上訴駁回。
    理  由
一、本案經本院審理結果，認第一審判決以審理結果，斟酌全辯論意旨，認不能證明
    被告甲○○犯罪，對被告為無罪之諭知，經核並無不當，並引用第一審判決書記
    載之證據及理由（如附件）。
二、本院查：原審以被告雖未得公訴意旨所指之地段土地所有權人或管理機關之同意
    而長期利用該土地停放車輛，然並無證據足以證明於該地段以鐵鍊、鐵柱等設施
    劃設停車格位，係被告個人所為，且被告就上開地段停車格位之佔有支配關係，
    既不具備繼續性及排他性，從而，被告佔有支配上開土地以使用之行為，即與刑
    法竊佔罪之竊佔行為不相當。此外，復查無其他積極證據足認被告確有檢察官所
    指之竊佔犯行，而以不能證明被告犯罪，對被告為無罪之諭知，已就證據取捨及
    法律意見之論斷，於判決理由詳予敘述，核無違誤。原審檢察官上訴猶以被告長
    期利用既存之鐵柱、鐵鍊占用汽車停車格，而認被告構成竊佔罪，指摘原判決不
    當，求為改判，自非有理由，應予駁回。
據上論斷，應依刑事訴訟法第三百六十八條、第三百七十三條，判決如主文。
本案經檢察官蔡薰慧到庭執行職務。
中    華    民    國    九十三    年        五      月        十八      日
                              臺灣高等法院刑事第四庭
                                  審判長法  官  蔡  永  昌
                                        法  官  陳  榮  和
                                        法  官  蔡  國  在
右正本證明與原本無異。
不得上訴。
                                        書記官  耿  鳳  君
中　　華　　民　　國　　　九十三　年　　　　五　  　月　　　　　十八　　日
附件：
臺灣基隆地方法院刑事判決                              九十三年度易字第四號
    公  訴  人  臺灣基隆地方法院檢察署檢察官
    被      告  甲○○
右列被告因竊佔案件，經檢察官聲請以簡易判決處刑（九十二年度偵字第二０四二號
），本院認為不宜，改依通常程序進行審理，並判決如左：
    主      文
甲○○無罪。
    理      由
一、公訴意旨略以：緣被告甲○○為「基隆市○○○街花源社區」之住戶；乃被告為
    便利自己停放車輛（Ｑ六─三三０三號自小客車），竟意圖為自己不法之利益，
    自民國八十三年間起，在基隆市○○區○○段二及二之五十八地號之國有土地上
    ，以鐵柱及鐵鍊圈圍停車空地並在該處停放車輛之方式，竊佔國有土地以供己使
    用，因認被告涉有刑法第三百二十條第二項之竊佔罪嫌云云。
二、按犯罪事實應依證據認定之，無證據不得認定其犯罪事實；又不能證明被告犯罪
    者，應諭知被告無罪之判決，刑事訴訟法第一百五十四條第二項、第三百零一條
    第一項分別定有明文。而事實之認定，應憑證據，如未發現相當證據或證據不足
    以證明，自不能以推測或擬制之方法，為裁判基礎（最高法院四十年臺上字第八
    六號判例）。再認定不利於被告之事實，須依積極證據，苟積極證據不足為不利
    於被告事實之認定時，即應為有利於被告之認定，更不必有何有利之證據（最高
    法院三十年上字第八一六號判例）；又所謂「積極證據足以為不利被告事實之認
    定」係指據為訴訟上證明之全盤證據資料，在客觀上已達於通常一般之人均不致
    於有所懷疑，而得確信被告確曾犯罪之程度，若未達到此一程度，而有合理懷疑
    之存在時，即無從為有罪之認定（最高法院七十六年臺上字第四九八六號判例）
    。
三、訊據被告甲○○固不否認未得土地所有權人同意而將車輛（Ｑ六─三三０三號自
    小客車）長期停放在上開地段土地之事實，惟堅詞否認有何公訴人所指之竊佔犯
    行，辯稱：上開地段土地上之鐵柱、鐵鍊等設施，並非係伊所設置；又上開地段
    之停車格位，亦非伊所劃設；且伊純粹是運氣好，伊所有之Ｑ六─三三０三號自
    小客車才能經常停放在該地段上之同一停車格位等語。公訴人認被告涉有本起竊
    佔犯行，則係以「被告所占用之土地係屬中華民國所有，業經檢察官到場勘驗屬
    實，且經基隆市信義地政事務所到場測繪無誤，有檢察官勘驗筆錄、基隆市信義
    地政事務所函附之土地登記簿謄本、複丈成果圖在卷可稽；被告所住社區車輛眾
    多，停車不易，而被告所占用之停車位，係利用鐵柱、鐵鍊圈圍成獨立空間，以
    與道路區隔，均係固定由被告使用，並未停放其他車輛等情，亦據被告自承在卷
    ，且經檢察官指揮員警數度前往現場勘查無訛，並經檢察官現場勘驗屬實，此亦
    有警員繪製之現場圖、現場照片、檢察官勘驗筆錄在卷可稽，依被告使用情形觀
    之，顯已排除原所有人管領使用權能，被告空言辯稱係因運氣好才能佔得前開車
    位云云，要屬卸責之詞，不足採信。被告在無任何租賃、借用等權源下，擅自將
    之占用，其主觀上具有不法利益意圖甚明，其犯行應堪認定」等情詞為其論據。
四、經查：
  (一)被告所有之Ｑ六─三三０三號自小客車，在本案經檢察官起訴以前，確有未經土
    地所有權人同意，長期停放在上開地段土地經人劃設之同一停車格位之事實，為
    被告所不否認，並經檢察官前往現場勘驗屬實，製有檢察官勘驗筆錄在卷可憑，
    且有員警製作之現場圖暨現場停車實況照片在卷可佐；又上開地段土地係屬中華
    民國所有乙節，亦經檢察官督同基隆市信義地政事務所測量人員到場查驗無訛，
    並有土地登記謄本、複丈成果圖在卷可參。綜上，被告未得上開地段土地所有權
    人或管理機關之同意而利用上開土地停放車輛乙節，自屬本院首堪認定之事實。
  (二)被告雖有未得上開地段土地所有權人或管理機關之同意而利用上開土地停放車輛
    之事實，然查，檢察官所指「上開地段以鐵鍊、鐵柱等設施所劃設之停車格位，
    係被告個人所為」之事實，業據被告於本院調查時否認在卷，且本院遍核全卷之
    結果，確亦查無足以證明檢察官所指上開事實之積極證據，則上開「以鐵鍊、鐵
    柱等設施所劃設之停車格位」之施作行為人究否被告乙節，已經足以啟人疑竇；
    本院為明現場停車格位之劃設現狀，旋會同被告於九十二年十月三十日前往上開
    地點履勘，其結果則係略以：(1)現場停車格位總計三十餘格，均係以碎石佐以水
    泥舖設，且上開停車格位間係以金屬條樁為界，又部分金屬條樁彼此間確有鐵鍊
    之設置，但上開鐵鍊均係置放在地而無拉起使用以阻隔外車進入之情形；(2)現場
    停車格位概多已出現龜裂現象，顯見舖設年代已久；(3)現場停車格位並無個人專
    用之標示，亦無他車不得停放之標語或相關禁止措施；(4)現場停車格位目前係呈
    開放狀態，而無阻礙或禁止外車或他車進入停放之任何設施。此亦有本院勘驗筆
    錄暨現場勘驗照片在卷（九十二年度基簡字第九八０號刑事卷宗）可按。由上開
    現場停車格位劃設之情節以觀，被告辯稱其並非現場停車格位劃設之原始施作行
    為人等語，並非無稽，誠屬大有可能。
  (三)本案既查無積極證據足以證明被告就現場停車格位之劃設有何實際之參與，則本
    案被告能否成立檢察官所指竊佔罪名之關鍵點，闕為被告未得上開地段土地所有
    權人或管理機關之同意而長期利用上開土地停放車輛之事實，是否該當刑法第三
    百二十條第二項竊佔罪名之構成要件：
  1.按刑法第三百二十條第二項之竊佔罪，係以行為人意圖為自己或第三人不法之利
    益，而竊佔他人之不動產，為其構成要件。本罪既因不動產與動產之不同，而規
    定於同條第一項竊盜罪之後，則其竊佔之意義，自應參考竊盜罪之規定而為解釋
    。茲竊盜罪係行為人意圖為自己或第三人不法之所有，而竊取他人之動產，為其
    構成要件。兩者（竊盜動產與竊佔不動產）對照以觀，竊盜動產須有不法所有之
    意圖，而基於不法取得之故意，並有不法取得之行為，亦即破壞原持有支配關係
    ，而建立新持有支配關係，將該動產置於自己實力支配之下。竊佔不動產則係須
    有不法利益之意圖，而基於不法佔有使用之故意，並有不法佔有使用之行為。竊
    佔不動產之不法利益，固不必至不法所有之程度，惟仍必須行為人有擅自佔有使
    用以獲利之意思始可；而其不法佔有使用，必須破壞原佔有支配關係，而建立新
    佔有支配關係，將該不動產置於自己實力支配之下；是其竊佔行為應於己力支配
    他人不動產之時完成，與竊盜罪係將他人支配下之動產移置於自己支配下而完成
    者，並無二致（最高法院二十五年上字第七三七四號判決參照）。再者，由於不
    動產與動產本質之不同，不動產之新佔有支配關係須具有「繼續性」及「排他性
    」，始足當之。蓋不動產無法移動，其持有關係之破壞與建立並不明顯；非有「
    繼續性」，難以知悉其係繼續使用或一時利用；非有「排他性」，無從得悉係佔
    為己用或與他人共同利用。如行為人僅係對該地一時利用，或與他人共同利用，
    並無繼續使用或排他使用之意思，即非竊佔，而難以本罪相繩。
  2.本案被告固查有未得土地所有權人或管理機關同意而長期利用上開土地停放車輛
    之事實，惟其行為究係利用該地之合法行為，或係違規使用該地之行政不法行為
    ，抑係已至竊佔土地之刑事不法行為，則須依其佔有使用行為是否出於合理使用
    ，或僅係違規使用，或其新佔有支配關係已具備「繼續性」及「排他性」而定。
    此實非事實之爭議，而係個案之法律評價問題。被告雖係利用上開地段土地停放
    車輛，然查，被告所有之自小客車附有四輪，係屬隨時可以移動而具有高度機動
    性之交通工具，並非一經停放即固著於土地而難以移動之固定設備，被告雖未得
    土地所有權人同意，將上開車輛停放在該處地段，然此不過是一時之佔用，倘土
    地所有權人有向被告主張其所有權之行為者，被告隨時可將車輛駛離現場，是被
    告使用土地之情況並不違背常情，而難認此一佔有支配關係有何「繼續性」之可
    言；退而言之，縱認被告長期將車輛停放在同一固定位置之事實，具有「繼續性
    」之要件，然亦因未能具備「排他性」之要件，而不能被評價為刑法之竊佔。蓋
    觀之本案卷附現場照片及上開本院之勘驗結果可知，被告停放車輛之格位，其左
    右均有其他車輛停放，且上開停車格位既無個人專屬之標語，亦無排除他車進入
    之措施，由此顯見，在被告未佔有支配該處路段同一停車格位使用之前，他車亦
  　有可能先行佔有支配該停車格位使用；被告不用則他人用之；只不過，該處因位
    在「基隆市○○○街花源社區」旁之地理位置，他車先佔有支配使用之機會較少
    而已；證人劉家興於本院前往現場履勘之時，就上開情節，亦曾到場結稱：伊現
    任上開社區管理委員會副主委；伊入住上開社區之初，現場停車格位即已劃設完
    竣；伊既不知上開停車格位之原始施作人為何，亦不知上開停車格位劃設之目的
    ，然因住戶車輛越來越多，停車格位復屬對外開放，住戶不可能不加以利用；惟
    上開停車格位係採自由停放之方式，並非伊社區專屬使用，且伊亦從未見過使用
    停車格位之住戶有將停車格位附設之鐵鍊拉起以阻礙他車停放之行為；又住戶利
    用上開土地停放車輛之期間，伊從未曾見過土地所有權人向伊等主張所有權，要
    求伊等將所停放之車輛遷走等語（詳見本院九十二年度基簡字第九八０號刑事卷
    宗九十二年十二月三十日訊問筆錄）。綜合上情以觀，堪認本案被告對上開停車
    格位之佔有支配關係，充其量僅止於行政不法，而尚未至刑事不法之程度。
  3.綜上研析，被告雖未得上開地段土地所有權人或管理機關之同意而長期利用上開
    土地停放車輛，然被告就上開地段停車格位之佔有支配關係，既未具備「繼續性
    」之要件，亦不具備「排他性」之要件，從而，被告佔有支配上開土地以使用之
    行為，即非刑法竊佔罪名之「竊佔行為」可比。
五、綜上所述，被告利用上開土地之行為，既不能被評價為「竊佔行為」，而不該當
    刑法竊佔罪名之構成要件，本院在職權調查之範圍以內，復查無其他積極證據足
    認被告確有檢察官所指之竊佔犯行，揆諸前揭說明，既不能證明被告犯罪，本於
    罪疑利益歸於被告之原則，自應為被告無罪之諭知，以昭審慎。
六、檢察官雖聲請本院以簡易判決處刑，然本案既因不能證明被告犯罪，而應為被告
    無罪之諭知，即有刑事訴訟法第四百五十一條之一第四項第三款所列不宜以簡易
    判決處刑之事由，準此，檢察官向本院聲請以簡易判決處刑，自屬未洽，爰職權
    改依通常程序進行審理，附此指明。
據上論斷，應依刑事訴訟法第四百五十二條、第三百零一條第一項，判決如主文。
本案經檢察官張長樹到庭執行職務。
中      華      民      國      九十三      年      二      月    五    日
                                臺灣基隆地方法院刑事第四庭
                                    審判長  法  官  陳志祥
                                            法  官  陳玉雲
                                            法  官  王慧惠
右正本證明與原本無異。
對於本件判決如有不服，應於收受送達後十日內，向本院提出上訴書狀，上訴於臺灣
高等法院，並按他造當事人之人數附具繕本。
                                            書記官  吳麗雲
中      華      民      國      九十三      年      二      月    九    日
